【裁判字號】    97,交上易,79
【裁判日期】    971201
【裁判案由】    過失致死
【裁判全文】
臺灣高等法院高雄分院刑事判決        97年度交上易字第79號
上  訴  人
即  被  告  乙○○
選任辯護人  沈志祥律師
上列上訴人因過失致死案件，不服臺灣高雄地方法院96年度交易
字第305 號中華民國97年7 月31日第一審判決（起訴案號：臺灣
高雄地方法院檢察署94年度偵字第27792 號），提起上訴，本院
判決如下：
    主  文
原判決撤銷。
乙○○犯過失傷害罪，處有期徒刑參月，如易科罰金，以銀元參
佰元即新臺幣玖佰元折算壹日；減為有期徒刑壹月拾伍日，如易
科罰金，以銀元參佰元即新臺幣玖佰元折算壹日。
    事  實
一、乙○○於民國94年5 月6 日11時45分許，騎乘L87-588 號重
    型機車，沿高雄市○○區○○路由南往北方向行駛，途經該
    路與渤海街口，明知車輛行駛時，應注意車前狀況，並隨時
    採取必要之安全措施，當時天候雖有雨、自然光線、路面鋪
    裝柏油，並無不能注意之情事，竟疏未注意車前狀況，適有
    車號不詳之車輛自渤海街由東往西方向駛入，乙○○為閃避
    而緊急煞車，所騎機車打滑向右側路面偏駛，其右手臂碰撞
    同向行走在開封路旁之翁光遠左手臂，致翁光遠倒地，受有
    頭部外傷併顱內出血傷害（當日之大腦斷層，雖顯示有外傷
    性硬腦膜下腔出血於右額顳頂區及大腦鐮區，右額葉有挫傷
    出血；後續之電腦斷層，雖顯示血塊有吸收縮小及組織狀化
    ，右額骨高位處有骨折，但於94年5 月24日即已出院；於94
    年6 月27日7 時45分許，另因意外跌倒致頭部受傷，前往高
    雄榮民總醫院急診治療；嗣於94年11月14日至高雄市立聯合
    醫院治療時，呈現意識不清、語言不清、四肢無力，因而長
    期臥床；於95年2 月8 日雖轉診至高雄市立民生醫院，但其
    入院原因為肺結核，嗣因肺炎呼吸衰竭、多重器官衰竭、腎
    衰竭、消化道出血、腦出血後遺症癲癇發作，敗血症合併休
    克，延至95年3 月22日22時10分死亡）。乙○○於肇事後，
    犯罪未被有偵查權之機關或公務員發覺前，自行騎乘機車前
    往警局報案，並向員警表明其為肇事者，願意接受裁判。
二、案經翁光遠之配偶甲○○○訴請臺灣高雄地方法院檢察署檢
    察官偵查起訴。
    理  由
一、本判決所引用之證據資料（詳後引證據），其中傳聞證據部
    分，縱無刑事訴訟法第159 條之1 至第159 條之4 或其他規
    定之傳聞證據例外情形，業因上訴人即被告乙○○（下稱被
    告）、辯護人及檢察官均同意作為證據使用，依刑事訴訟法
    第159 條之5 第1 項之規定，本院審酌各該證據作成之情況
    ，認為適當，自得作為證據。
二、訊據被告坦承為閃避不詳車輛，將所騎機車緊急煞停，致打
    滑向右側路邊偏駛，右手臂碰撞翁光遠左手臂，翁光遠倒地
    受傷，係因其騎乘機車疏未注意車前狀況之過失所致，惟否
    認有過失致人重傷或致人於死之犯行，並辯稱：翁光遠雖倒
    地受傷，然已康復出院，其後腦傷難治及死亡，與我之過失
    無關等語。經查：
  (一)翁光遠於94年5 月6 日11時45分發生車禍後，送至高雄醫學
    院附設中和紀念醫院急診，當日之大腦斷層顯示有外傷性硬
    腦膜下腔出血於右額顳頂區及大腦鐮區，右額葉有挫傷出血
    。神智指數E4、V4、M5（得為13分，滿分為15分）；後續之
    電腦斷層顯示血塊有吸收縮小及組織狀化，右額骨高位處有
    骨折，皮質萎縮，右內囊區有凹陷性小出血病灶，雙側內頸
    動脈有管狀鈣化之動脈硬化病灶，但於94年5 月24日出院（
    共住院18日）；於94年6 月27日7 時45分許，另因跌倒致頭
    部受傷，前往高雄榮民總醫院急診；嗣於94年11月14日至高
    雄市立聯合醫院治療時，則呈現有意識不清、語言不清、四
    肢無力情形，因而長期臥床；於95年2 月8 日轉診至高雄市
    立民生醫院時，其入院原因為肺結核，嗣因肺炎呼吸衰竭、
    多重器官衰竭、腎衰竭、消化道出血、腦出血後遺症癲癇發
    作，敗血症合併休克，於95年3 月22日22時10分死亡，有以
    上各醫院函覆之翁光遠病歷資料可憑，應先敘明。
  (二)按刑法上之過失，其過失行為與結果間，在客觀上需有相當
    因果關係始得成立。所謂相當因果關係，係指依經驗法則，
    綜合行為當時所存在之一切事實，為客觀之事後審查，認為
    在一般情形下，有此環境、有此行為之同一條件，均可發生
    同一之結果者，則該條件即為發生結果之相當條件，行為與
    結果即有相當之因果關係。故行為人為一行為後，有另一獨
    立事件之介入，果此一獨立事件與前行為之原因並無客觀上
    必然之關連者，因該另一獨立事件之介入而導致最終結果之
    發生，則此前行為與因該行為所得預見結果間之因果關係乃
    為之中斷。質言之，該前行為與最終結果之發生間，非可認
    有相當之因果關係。如因行為人之過失行為，先致被害人受
    傷，再因該傷致死，或因該傷致病，因病致死，即因原傷參
    入自然力後助成病死之結果者，均難謂無相當之因果關係，
    自應依過失致人於死罪論處；倘若被害人因該過失行為受傷
    後，另因罹患他病致死，所患之病與原傷毫無關聯，非屬原
    傷加入自然力所致者，則其因果關係業已中斷（最高法院76
    年台上字第192 號判例、87年台上字第3417號判決參照）。
  (三)經檢察官送請法務部法醫研究所依據高雄醫學院附設中和紀
    念醫院、高雄市立民生醫院關於翁光遠之病歷資料，鑑定被
    告之過失責任與翁光遠受傷或死亡間之關連性，認為：「由
    翁光遠傷勢確有右額骨骨折、腦膜下腔出血，支持其受傷與
    車禍之相關性」，被告對此受傷結果，應負過失責任，雖無
    疑義。但鑑定意見另認為：「翁光遠受傷後身體生活障礙明
    顯，無法自我照顧而需長期居住安養院並進出醫院，其受傷
    似已達重大傷病致顱內出血，惟因吸收迅速，其精神指數尚
    高，但併發之失憶症，研判中樞神經元無再生能力，無法完
    全復元之狀況，最後造成95年3 月22日死亡，與車禍有其因
    果關係之連續相關性」、「由病歷顯示翁光遠車禍時為86歲
    老翁，依電腦斷層有明顯頸部動脈影化，並有管樣動脈硬化
    ，內囊有凹陷性舊中風病灶，並在初時住院期間已有皮質萎
    縮、心臟擴大、慢性阻塞性肺疾病並腎衰竭、多器官衰竭等
    ，較支持翁光遠已有多器官疾病，故縱使在車禍現場之肇事
    責任與死亡有相當因果關係，因翁光遠原有多器官疾病，並
    在車禍後清醒指數尚高，故在車禍與死亡之相關責任應不超
    過20% ~40%」，有該所（95）醫鑑字第1591號法醫文書審查
    鑑定書可稽（偵查卷第217 至223 頁），對於被告應否負過
    失重傷或過失致死責任，則非完全明確。且鑑定內容所謂「
    連續相關性」、「相關責任」之語義不明，及「相關責任應
    不超過20% ~40%」，究何所指，亦有疑問。復未參考翁光遠
    於94年5 月24日出院後，曾於94年6 月27日另因跌倒至高雄
    榮民總醫院就醫之事實，自無從憑為認定被告確有過失重傷
    或過失致死責任之依據。嗣經原審送請法醫研究所補充鑑定
    結果，仍認為：「綜合鑑定摘要，翁光遠在94年5 月6 日車
    禍入院清醒指數尚好（得分為13分；滿分為15分）。車禍後
    有外傷之證據，包括右額顳頂葉及天幕區有硬腦膜下腔及蜘
    蛛網膜下腔出血、右額葉有挫傷出血（為94年5 月6 日大腦
    電腦斷層檢查結果）。94年5 月9 日及94年5 月19日之電腦
    斷層檢查顯示，除外傷病灶外（血塊縮小），尚有觀察皮質
    萎縮，右內囊有凹陷性小出血（中風性）病灶。以上中風性
    病灶較無法立即成為舊病灶，故較支持於車禍前即出現之舊
    病灶。翁光遠最後雖於95年3 月22日死亡，但以其車禍時為
    85、86歲老翁，且車禍住院時即有皮質萎縮、心臟擴大、慢
    性阻塞性肺疾、腎疾、多器官衰竭，故研判為死亡器官衰竭
    之責任中，以頭部外傷之後續中樞神經衰竭，造成身體無法
    獨立行走、無法自我照顧，續發多器官衰竭之責任應不超過
    20%~40% 」，有該所97年5 月23日法醫理字第0970002358號
    函可佐（原審卷第189 、190 頁）。
  (四)翁光遠車禍後，送醫急診當時神智既屬清醒，其在車禍發生
    前，雖有頸部動脈硬化、管樣動脈硬化、內囊有凹陷性舊中
    風等多項舊病灶，然依當時負責治療之蘇裕峰醫師所稱：「
    我在94年5 月13日及94年11月14日前後開立兩份診斷書上所
    記載之『頭部外傷併顱內出血』就是『腦傷』，英文名稱為
    『traumatic brain injury』，車禍發生當天進行電腦斷層
    掃描，數日後再進行追蹤，腦傷是車禍所產生，傷勢部位包
    括頭部外傷、右側額葉、顳葉、頂葉、硬腦膜下出血、腦挫
    傷出血、支蛛網膜下腔出血、大腦鐮出血，顱內出血是外傷
    造成；有導致生命危險之可能，但時間長短未知；亦有可能
    造成生活機能變差」（原審卷第162 、164 、167 、170 頁
    ），僅能據此推論翁光遠因車禍致頭部外傷併顱內出血後，
    有導致生命危險或造成生活機能變差之可能。實際上，翁光
    遠經住院治療後，既於94年5 月24日已經出院，則關於重傷
    或死亡之可能性即應加以排除，不能往後擴大延伸。否則，
    無法合理解釋，何以翁光遠94年5 月24日出院後，並無任何
    其他就醫紀錄，係至94年6 月27日7 時45分許，始因在街道
    上行走時不慎滑倒致頭部受傷，而前往高雄榮民總醫院急診
    治療。由翁光遠並無大礙，當天即可出院之事實（原審卷第
    64至68頁），足認其在94年5 月24日至94年6 月27日間之健
    康情形應屬良好。故醫師蘇裕峰於診斷書上，以翁光遠於94
    年11月14日至高雄市立聯合醫院門診時，呈現意識不清、語
    言不清、四肢無力，長期臥床、行動不便、無法行走，日常
    生活需人照護之事實，依醫理認為「頭部外傷後腦傷之結果
    ，為難治之腦傷後遺症」之推論（偵查卷第151 頁），係因
    不知翁光遠曾於94年6 月27日另至高雄榮民總醫院急診治療
    之事實所致，與法醫研究所為之鑑定，兩者之瑕疵原因相同
    ，自難憑為被告應負過失重傷或過失致死責任之依據。
  (五)翁光遠於95年3 月22日死亡，依高雄市立民生醫院洪明潤醫
    師開具之死亡證明書，直接引起死亡之原因，係敗血性休克
    、肺炎呼吸衰竭；而引起死亡之疾病或傷害，則為敗血症、
    腦出血後遺症、癲癇發作、肺炎、慢性阻塞性肺病、腎衰竭
    、上消化道出血、肺結核（偵查卷第33頁）。而洪明潤醫師
    雖稱：「翁光遠係因腦出血造成之後遺症，諸如行動不便、
    全身癱瘓、臥床、大小便失禁，容易嗆到，造成吸入性肺炎
    ，身體機能退化，因癱瘓、呼吸功能退化，無法翻身而產生
    褥瘡及感染，最主要死亡原因係呼吸衰竭、多重器官衰竭、
    敗血症、全身黴菌感染、肺炎及褥瘡感染。翁光遠到院時已
    在車禍後7 、8 個月，血塊已經被腦部吸收，頭部外傷併顱
    內出血，並非死亡之直接原因，係因顱內出血造成身體狀況
    不佳，免疫力降低，引發感染，纔會有肺結核及肺炎」（原
    審卷第148 至152 頁）。然此亦無法合理解釋，何以翁光遠
    在94年5 月24日至94年11月14日，長達近半年之期間內，除
    94年6 月27日跌倒受傷外，並無類似頭部外傷或腦傷而住院
    治療之事實，且洪明潤醫師亦不知翁光遠曾於94年6 月27日
    另至高雄榮民總醫院急診治療之事實，與蘇裕峰醫師出具之
    診斷證明書所載內容及法醫研究所為鑑定之瑕疵原因仍然相
    同，其出具之死亡證明書，自難憑為被告應負過失重傷或過
    失致死責任之依據。
  (六)綜上各情，一般在此情形及條件下，被告過失所致翁光遠之
    傷害，是否產生重大不治腦傷之結果，實有疑問。且更不足
    以引起死亡之結果，翁光遠死亡之結果，乃因其後另因肺結
    核，並因肺炎呼吸衰竭、多重器官衰竭、腎衰竭、消化道出
    血、腦出血後遺症癲癇發作，敗血症合併休克死亡。被告之
    過失行為，雖為造成翁光遠傷害之條件，然在一般情形下，
    有此環境、有此行為之同一條件，並不當然均可發生翁光遠
    腦傷重大難治或死亡之同一結果，被告之過失行為，即非翁
    光遠腦傷重大難治或死亡結果之相當條件，其行為與結果間
    ，並非具有因果關係之相當性，被告以此為辯，尚可採信。
三、核被告所為，係犯刑法第284 條第1 項前段之過失傷害罪。
    檢察官認被告係犯過失致死罪嫌，尚有誤會，惟起訴之基本
    社會事實同一，本院自得加以審理，並變更起訴法條。又被
    告於肇事後，犯罪未被有偵查權之機關或公務員發覺前，自
    行騎乘機車前往警局報案，並向員警表明其為肇事者，願接
    受裁判之意之事實，有職務報告、交通事故處理登記簿可稽
    （偵查卷第37頁、第38頁），核與刑法第62條自首之規定相
    符。查被告行為後，刑法已於94年2 月2 日修正公布，於95
    年7 月1 日施行，其中：(一)刑法第284 條第1 項前段雖未修
    正，惟因刑法第33條第5 款有關罰金刑之規定已有修正，依
    修正前之規定：「罰金：（銀元）1 元以上」，修正後之刑
    法第33條第5 款則規定：「罰金：新臺幣1,000 元以上，以
    百元計算之」，比較修正前後之罰金刑，其最低刑度於修法
    後已有加重，應以舊法之規定有利。(二)關於自首減輕其刑部
    分，由修正前之「必減」，修正後改為「得減」，經比較新
    舊法結果，以舊法較為有利，並依自首規定減輕其刑。
四、原審據以論處被告罪刑，固非無見；惟被告僅應負過失傷害
    責任，對於翁光遠之腦傷重大難治（或死亡），則欠缺相當
    因果關係，原審認被告應負過失致重傷責任，尚有未洽。被
    告上訴意旨，以此指摘原判決不當，為有理由，應由本院撤
    銷改判。爰審酌被告肇事原因係閃避來車而擦撞，致翁光遠
    受有頭部外傷併顱內出血之傷害，住院治療長達14日始康復
    ，犯後自首，態度尚佳，惟因爭執有無腦傷重大難治或死亡
    責任，迄未與翁光遠家屬達成和解等一切情狀，量處有期徒
    刑3 月。因其犯罪時間，係在96年4 月24日以前，合於減刑
    條件，應同時諭知其宣告刑及減得之刑，暨易科罰金之折算
    標準（按易科罰金之折算標準及期限，新法施行後，依新法
    第2 條第1 項之規定，應適用最有利於行為人之法律。刑法
    第41條第1 項前段業經修正為：「犯最重本刑為5 年以下有
    期徒刑以下之刑之罪，而受6 個月以下有期徒刑或拘役之宣
    告者，得以新臺幣1,000 元、2,000 元或3,000 元折算1日
    ，易科罰金」。修正前之舊法規定：「犯最重本刑為5 年以
    下有期徒刑以下之刑之罪，而受6 個月以下有期徒刑或拘役
    之宣告，因身體、教育、職業、家庭之關係或其他正當事由
    ，執行顯有困難者，得以1 元以上3 元以下折算1 日，易科
    罰金」；且修正前罰金罰鍰提高標準條例第2 條前段（現已
    刪除）規定，就原定數額提高為100 倍折算1 日，則被告行
    為時之易科罰金折算標準，應以銀元300 元折算1 日，經折
    算為新臺幣後，應以新臺幣900 元折算為1 日。則比較修正
    前後之易科罰金折算標準結果，應以修正前之規定，較有利
    於被告，故應適用修正前刑法第41條第1 項前段規定，定其
    折算標準，並諭知如易科罰金以銀元300 元即新臺幣900 元
    折算1 日）。
據上論斷，應依刑事訴訟法第369 條第1 項前段、第364 條、第
299 條第1 項前段、第300 條，刑法第2 條第1 項前段、第284
條第1 項前段，修正前刑法第41條第1 項前段、第62條前段，罰
金罰鍰提高標準條例第1 條前段，修正前罰金罰鍰提高標準條例
第2 條，修正前現行法規所定貨幣單位折算新臺幣條例第2 條規
定，中華民國96年罪犯減刑條例第2 條第1 項第3 款、第7 條第
1 項、第2 項、第9 條，判決如主文。
本案經檢察官鄭銘謙到庭執行職務。
中    華    民    國    97    年    12    月    1     日
                  刑事第五庭    審判長法  官  曾永宗
                                      法  官  任森銓
                                      法  官  王伯文
以上正本證明與原本無異。
本判決不得上訴。
中    華    民    國    97    年    12    月    1     日
                                      書記官  黎  珍
附錄本件判決論罪科刑法條：
刑法第284 條第1 項前段：
因過失傷害人者，處6 月以下有期徒刑、拘役或500 元以下罰金
，致重傷者，處1 年以下有期徒刑、拘役或500 元以下罰金。


司法院資訊處製作；財團法人民間司法改革基金會備份。
